臺灣高等法院花蓮分院刑事判決
　　上　訴　人　臺灣花蓮地方法院檢察署檢察官
　　被　　　告　甲○○
　　　　　　　　乙○○
　　共　　　同
　　選任辯護人　林國泰律師
上列上訴人因被告等貪污案件，不服臺灣花蓮地方法院89年度訴
字第148號中華民國90年4月26日第一審判決（起訴案號：臺灣花
蓮地方法院檢察署87年度偵字第1127號）提起上訴，判決後經最
高法院第4次發回更審，本院更為判決如下：
    主  文
上訴駁回。
    理  由
一公訴意旨略以：
  (一)甲○○於民國（下同）82年間擔任花蓮縣政府建設局建管課
    課長，負責審查建造執照之申請案，為依法令從事公務之人
    員。其於82年 5月19日審查豪成建設股份有限公司（下稱豪
    成公司）委託蘇建榮建築師設計之花蓮國度社區房屋（社區
    內房屋共 121戶，分為Ａ、Ｂ、Ｃ、Ｄ四區（門牌號碼為花
    蓮市德興136之376號至136之515號）時，明知：該社區Ｄ
    區Ｄ42－Ｄ68等27戶地面層係作為室內停車位之用，而室內
    停車位與外面道路呈垂直狀態，依豪成公司送審之地面層平
    面圖，各該戶車庫前面之通道，寬度分別為3.62公尺（即Ｄ
    42－Ｄ54等13戶，其車庫前之路寬）及4.10公尺（Ｄ55－Ｄ
    68等14戶，其車庫前之路寬），與建築技術規則第 61條第1
    款第3目「停車位角度超過60度者，其前方車道寬度應為5.5
    公尺以上」之規定不符；該社區Ｄ區Ｄ42－Ｄ68等27戶室
    內停車位長度僅有4.8公尺，而Ｄ 25之室內停車位，可資停
    車之長度僅有2.9公尺（因屋內有1根柱子），與建築技術規
    則第60條第1款之規定不符（室內停車位之長度應有 5.75公
    尺）；該社區Ｄ42－Ｄ68等27戶，其室內停車位淨高呈斜
    坡狀（因車庫內有1座樓梯），室內前半段具有 2.10公尺淨
    高之長度只有3.1公尺，室內後半段則淨高不足2.1公尺，以
    致箱型車無法進入室內停車，此亦與建築技術規則第62條第
    3款規定「供停車空間之樓層淨高，不得小於2.1公尺」之規
    定不符；該社區Ｂ區Ｂ15－Ｂ20等 6戶連棟式房屋，僅前
    面有通路可供消防車進出以供救災之用，依規定其屋後應自
    境界線退縮 1.5公尺以上之空地作為防火間隔及逃生之路，
    茲設計圖上各該戶房屋後面，並未從境界線退縮 1.5公尺作
    為防火間隔，亦與建築技術規則第110條第1款「建築物應自
    基地後側或側面之境界線退縮淨寬 105公尺以上之空地為防
    火間隔」之規定不符。詎甲○○為圖利豪成公司（將車庫縮
    短、車道縮小、防火巷去除，建設公司即可多蓋房屋出售，
    對建設公司自屬有利），乃未加以糾正，而於建築執照審查
    表綜合審查欄簽註「1至5類核符，擬准發照」，並代為決行
    發照，足生損害於Ｄ區及Ｂ區各相關承購戶之權益。因認被
    告甲○○涉犯刑法第213條偽造文書罪嫌及貪污治罪條例第6
    條第1項第4款之圖利罪嫌。
  (二)乙○○於82年間（應為83年）為花蓮縣政府建設局建管課技
    士，負責審查使用執照之申請案，為依法令從事公務之人員
    。其於83年 9月29日核發該社區房屋之使用執照時，明知：
    竣工之Ｃ19房屋地面層係當停車空間之用，惟該地面層與
    道路間舖築 3層台階，與核准之地面層設計圖不符；竣工
    之Ｄ42－Ｄ54等13戶前之車道寬度僅3.2公尺，與設計圖 3.
    62公尺不符；Ｄ55－Ｄ68等 14戶前面之車道寬度僅3.6公
    尺，與設計圖4.10公尺不符；Ｃ21－Ｃ23前之私設通路依
    設計圖為5公尺，但實際只有2.9公尺，與設計圖不符；Ａ
    、Ｂ、Ｃ、Ｄ4 區○○○○○道路處，依設計圖應從建築線往
    內退縮 364公分作綠化之用，不得舖設有礙植生之材料，但
    豪成公司將此部分之空地全部舖上水泥，亦與設計圖不符；
    詎乙○○為圖利豪成公司，未命豪成公司補正，竟於職務上
    掌管之使用執照審查表審查項目5.「竣工建築物與核准圖樣
    是否相符」欄畫○，表示相符，並於同表綜合審查欄簽註「
    符合，擬准發照」，並代為決行，足生損害於承購戶丙○○
    等 38人。因認被告乙○○涉犯刑法第213條偽造文書罪嫌及
    貪污治罪條例第6條第1項第4款圖利罪嫌云云。
二公訴人認被告 2人涉犯前開罪嫌，無非係以告訴人丙○○等38
  人之指訴及建造執照案卷4卷（Ａ、Ｂ、Ｃ、Ｄ每區1卷）、使
  用執照案卷4卷（Ａ、Ｂ、Ｃ、Ｄ每區1卷），及公訴人現場履
  勘後製作之履勘筆錄 1份為其主要論據。訊據被告甲○○固承
  認於82年間擔任花蓮縣政府建設局建管課課長時，負責審查花
  蓮國度社區建照執照申請案並核准發照之事實；惟堅決否認有
  何偽造文書或圖利豪成公司之犯行，並辯稱：就建築執照之申
  請僅審核申請人所提出之圖面，伊係依據建築技術規則及建築
  法之相關規定審查辦理本件建築執照申請案，關於車道寬度
  部分：依豪成公司提出之設計圖及建造執照申請書所載，Ｄ42
  －Ｄ68等27戶地面層係當住宅及停車空間之用，依建築技術規
  則第60條第1項第3款規定，設於地面層以外樓層之停車空間才
  要設車道，本件Ｄ42－Ｄ68等27戶停車空間皆設於地面層，故
  該區停車空間與前棟建築物間之空間並非車道，不受到該規則
  第61條關於車道寬度之限制；關於停車空間長度部分：停車
  空間和停車位不同，依建築技術規則第62條規定可知停車空間
  並無關於長度之規定，只有高度之規定，然Ｄ42－Ｄ68等27戶
  地面層停車空間大部分均在室內，可以認定為室內停車位來計
  算長度，且長度之計算可延伸至平台，依豪成公司提出設計圖
  及建造執照申請書所載停車位長度量至平台處，除Ｄ25之長度
  為 6公尺外，其餘各戶長度亦尚有5.81公尺，均符合建築技術
  規則第60條第1項第1款但書設置於室內之停車位長5.75公尺之
  規定；關於停車空間高度部分：依內政部營建署85年8 月30
  日營署建字第50475號函釋，建築技術規則第62條第3款所稱供
  停車空間之樓層淨高，係指天花板高度或地板至樑底之高度，
  本案Ｄ42－Ｄ68等27戶停車空間之樓層淨高依豪成公司提出設
  計圖所示，地板至樑底均符合 2.1公尺高度之規定；關於防
  火間隔部分：依建築技術規則第110條規定，基地2面以上臨接
  寬度 4公尺以上之道路或永久性空地者，即無須依同條各款留
  下防火間隔，本案依豪成公司所提出建築基地圖，Ｂ區係以Ｂ
  1－Ｂ20共20戶為1個建築基地，並非起訴書所指Ｂ15－Ｂ20等
  6戶為 1個建築基地，且依圖示Ｂ區20戶建築基地有2面以上臨
  接 4公尺以上道路，已符合上述規定等語。另訊據被告乙○○
  固承認於83年間擔任花蓮縣政府建設局建管課技士時，負責審
  查花蓮國度社區之使用執照申請案並核准發照之事實；亦堅決
  否認有任何偽造文書或圖利豪成公司之犯行，並辯稱：伊於核
  發使用執照前曾至現場履勘，完成之建築物都與建築執照核定
  之工程圖樣相符合，關於 Ｃ19房屋地面層前之3層台階應係
  伊審核發照後，建商始自行施作；Ｄ42－Ｄ54等13戶前之車
  道寬度經伊實際履勘丈量之結果，和圖示3.62公尺寬度相符；
  Ｄ55－Ｄ68等14戶前面之車道寬度經伊實際履勘丈量之結果
  ，與圖示4.10公尺寬度相符；Ｃ21－Ｃ23前之私設通路當初
  經伊實際履勘丈量之結果，與圖示 5公尺之寬度相符，現在通
  路寬度縮減，係住戶事後搭蓋違建所致；Ａ、Ｂ、Ｃ、Ｄ四
  區○○○○○道路處在伊勘查時並未鋪上水泥，之所以被鋪設水
  泥應係伊審核發照後，建商才又自行施作等語。
三經查：
  (一)被告甲○○（審查建築執照）部分：
    1.關於車道寬度部分：
      按「停車空間及其應留設供汽車進出用之車道，規定如左
      ：三基地面積在 1,500公尺以上者，其設於『地面層以外
      樓層』之停車空間應設汽車車道（坡道），建築技術規則
      第60條第1項第3款定有明文。而本件在豪成公司申請建築
      執照時，Ｄ區Ｄ42－Ｄ68等27戶係規劃以「地面層」為停
      車空間之事實，有花蓮縣政府88年9月7日府建管字第59
      697號函所附之地面層平面圖可查（詳外放證物第 23頁）
      ，此27戶之停車空間既皆設於地面層，該停車空間與外聯
      絡之通道，非屬上開規定所指之「車道」甚明，自不受上
      開建築技術規則第61條有關車道寬度規範之適用，此部分
      行政爭議，經本案告訴人提起訴願及行政訴訟，內政部訴
      願決定書及最高行政法院亦均同此見解，有內政部90年 3
      月 16日台內訴字第8908819號訴願決定書及最高行政法
      院93年度判字第1355號判決影本附卷可稽（見一審卷第16
      4─168頁、本院重上更(三)卷第197─203頁）。公訴意旨指
      被告甲○○違反建築技術規則第61條第1款第3目（停車位
      角度超過60度者，其前方車道寬度應為 5.5公尺以上）之
      規定，核可本件建築執照而圖利豪成公司一節，顯然係出
      於法令上之誤會。本次最高法院發回意旨(三)依據上開規定
      指摘本院前審判決不當，亦有相同之誤解。
    2.關於車位長度部分：
      (1)按「停車空間及其應留設供汽車進出用之車道，規定如
        左：一每輛停車位為寬2.5公尺，長6公尺；………但設
        置於室內之停車位，其2分之1車位數，每輛停車位寬度
        及長度各寬減25公分。」建築技術規則第60條第1項第1
        款定有明文。又「有關停車位之配置部分尺寸位於室內
        部分延至室外乙節，法無明文限制。至停車位部分於室
        內部分延至室外得否依上開條文但書規定寬減25公分，
        因涉及事實之認定，宜由貴府本於職權認定核處」亦有
        內政部89年6月22日台內營字第8983793號函附卷可查
        （見一審卷第40頁）。依該函之解釋，室內停車位之配
        置可有部分尺寸由室內延至室外。查本件在豪成公司申
        請建築執照時所提出之設計圖Ｄ區Ｄ42－Ｄ68等27戶留
        設之停車空間長度量至室外平台處，為5.81公尺，有上
        述花蓮縣政府函附之地面層平面圖在卷可按（見外放證
        物第23頁），雖該設計圖所規劃之停車位，會有部分位
        於建築物停車空間內而部分則位於室外之情形，然依上
        述說明，停車位之設置延至室外部分是否適當，法並無
        明文限制而得由承辦人員認定核處，被告甲○○本其職
        權認定上述停車位屬室內停車位，並因此依法寬減25公
        分，以5.75公尺為法定停車長度之標準為適當，而核定
        豪成公司所提出之設計圖停車位長度（5.81公尺）符合
        規則，並無違法，上述台灣省政府府訴 2字第144659
        號訴願決定書、內政部台內訴字第 8803073號訴願決
        定書、最高行政法院89年度判字第2626號判決、台內
        訴字第 8908819號訴願決定書及本案相關之最高行政法
        院 93年度判字第1355號判決（見本院重上更(三)卷第197
        ─203頁）亦均採此相同之見解。
      (2)又關於Ｄ42－Ｄ68之車位長度是否可加計屋外平台計算
        之爭議，亦即被告甲○○裁量權之行使是否不合經驗法
        則或論理法則，或法律授權目的部分：按本件工程本即
        無鐵捲門之設計（建築法規並未規定建築物必有鐵捲門
        之設計），住戶或他人欲由房屋後段之停車空間進入房
        屋前段之客廳或2樓，均須經過位於1樓停車空間與客廳
        、2 樓之「後門」（此從本院前審卷附Ｄ52及Ｄ45之現
        場照片即可明顯看出其居家後段之防閒設施應係位於數
        層台階上之氧化鉻鐵門而非鐵捲門，況設計圖上並無鐵
        捲門之設計）始得進入。換言之，該後門之設計即為阻
        隔住戶與外界之用，並得維護居家之安全，此種設計並
        無違背經驗法則。況依中華民國國家標準CNS－11567－
        A1042 建築製圖規定（見本院更(一)卷被告甲○○所提出
        之辯護狀所附附件 1），「鐵捲門」之標示，係沿內牆
        以虛線表示之，而「門」之標示，則係以4分之1圓表示
        之，另由編號表示法以觀，「鐵捲門」習慣以圓圈內註
        記SD表示，而「門」則於圓圈內註記 D表示之。第查本
        案之設計理念係以 1樓停車空間與客廳間之「門」作為
        與外界區隔之方式，並非以「鐵捲門」作為與外界區隔
        之用而為設計，是將位於室內之停車空間長度加計屋外
        平台之長度作為停車空間之長度，計算是否符合車位長
        度5.75公尺之標準，並不違背經驗及論理法則，此見解
        亦為建築主管機關即內政部營建署所肯認（參前揭內政
        部89年6月22日台89內營字第8983793號函，見原審卷第
        40頁）。另建築圖面高度之標示係以剖立面圖顯示，其
        他「平面設計圖」所顯示者為長、寬、深（平面尺寸）
        ，而與高度（或淨高）之判斷無關，被告甲○○自無從
        由建築平面設計圖中判斷停車空間之高度為若干，準此
        ，被告甲○○在審查設計圖已符合建築法規之後進而准
        予核發建照，並無違法圖利情事。
    3.關於車位高度部分：
      (1)按「供停車空間之樓層淨高，不得小於 2.1公尺」，建
        築技術規則第62條第 3款定有明文；又該條款所稱「供
        停車空間之樓層淨高，係指天花板高度或地板至樑底之
        高度」，亦有內政部營建署85年8月30日營署建字第504
        75號函附卷可資參照（見一審卷第45頁）。查本件在豪
        成公司申請建築執照時所提出之設計圖Ｄ區Ｄ42－Ｄ68
        等27戶留設之停車空間，樓層淨高皆超出 2.1公尺，有
        上述花蓮縣政府函附之剖立面圖乙份（見外放證物第31
        頁）在卷可按；是被告甲○○辯稱圖面標示從地板量到
        樑底部分，都是2.1公尺以上等語，自堪採信。
      (2)又停車位與停車空間並不相同，前者依建築技術規則第
        60條第 1款之規定，僅有平長、寬尺寸之規定而無高度
        之規定。而後者依建築技術規則第62條僅有樓層淨高不
        得小於 2.1公尺之規定，其平面尺寸可大可小。而依內
        政部營建署85年8月30日營署建字第50475號函釋：停車
        空間之樓層淨高係指天花板高度或地板至梁底之高度。
        被告甲○○於審查時僅以設計圖為準，而依申請建築執
        照所附之剖立面圖所示，地板面至梁底之高度皆大於或
        等於2.1公尺，依法即無不合。
      (3)至於本次（94年度台上字第1509號）最高法院發回意旨
        (一)所指：Ｄ區Ｄ42－Ｄ68等27戶室內車位因有樓梯設計
        而致車位淨高呈斜坡狀，只有車位前半段 3.1公尺部分
        之高度合於 2.1公尺之高度；後半段（即有樓梯阻隔部
        分）之高度則不足 2.1公尺部分，固有原設計圖附卷可
        資參照（見一審卷第 129頁）。惟依該原設計圖顯示，
        在上開停車空間旁設有樓梯 1座，因該建物係採用複層
        式構造之設計（房屋內之各個空間並非屬於同 1個平面
        ），故該樓梯分成 2段式，其後半段樓梯及樓梯迴旋轉
        角（圖面上呈現4分之1圓的圓弧狀）佔用部分停車空間
        ，導致停車位內有樓梯及迴旋轉角部分空間確有淨高不
        足 2.1公尺之情形，但此乃該新式複層式構造所產生的
        特殊情況（見本院上更(一)卷第63頁上方照片），此項因
        不同設計理念所產生停車空間受到擠壓的結果，是否可
        解釋為對上揭規定之違反，非無見仁見智之空間，此觀
        諸最高行政法院93年度判字第1355號判決（見本院重上
        更(三)卷第197─200頁）認定被告甲○○前述審查並無違
        誤可見一斑（見本院重上更(三)卷第197─203頁）。且上
        開停車空間事實上仍然可供停放 1輛中型汽車，亦有本
        院前審（上更(一)）勘驗現場所拍攝之照片附卷可稽（見
        本院更(一)卷第63頁正面下方及反面上方照片），益徵被
        告甲○○所採取之見解並非明顯不當。況即使依法律專
        家事後審查之標準，認定被告甲○○此項見解於上揭法
        令設置合理停車空間之立法目的有違，亦不得逕以其見
        解上之不當而逕行推論其有圖利豪成公司之犯意。
    4.關於防火間隔部分：
      按「（防火構造建築物之防火間隔）防火構造建築物，除
      基地 2面以上臨接寬度4公尺以上之道路或臨接深度4公尺
      以上之永久性空地者外，依左列規定：一建築物應自基地
      後側或側面之境界線退縮淨寬 105公尺以上之空地為防火
      間隔。………」建築技術規則第 110條定有明文。查本件
      花蓮國度別墅建築基地分為Ａ、Ｂ、Ｃ、Ｄ四區，Ｂ區係
      以Ｂ1－Ｂ20共20戶為1個建築基地等情，有豪成公司申請
      建築執照時所提出之建築基地圖附卷可查（見原審卷第47
      頁）；是起訴書所指Ｂ15－Ｂ20等6戶為1個建築基地，容
      有誤會。又Ｂ區20戶建築基地之東面臨 8米計畫道路，南
      面臨10米計畫道路，已符合2面以上臨接4公尺以上道路規
      定等情，亦有告訴人丙○○之夫所提出之平面設計藍圖供
      參，是被告甲○○據以認定設計圖符合建築技術規則第11
      0 條之規定，無須退縮空地為防火空間之審核，並未違法
      。
    5.綜上所述，被告甲○○在建築執照審查表綜合審查欄簽註
      「1至5類核符，擬准發照」並代為決行發照，並無明知為
      不實事項而登載於公文書之或圖利豪成公司之情事。此外
      ，公訴人復未提出證據證明被告甲○○具有故意登載不實
      及圖利豪成公司之犯意，自屬不能證明被告甲○○犯罪，
      原審對被告甲○○為無罪之諭知，並無不當。
  (二)被告乙○○（審查使用執照）部分：
    1.關於Ｃ19房屋部分：
      (1)按「建築工程完竣後，應由起造人會同承造人及監造人
        申請使用執照。直轄市、縣（市）（局）主管建築機關
        應自接到申請之日起，十日內派員查驗完竣。其主要構
        造、室內隔間及建築物主要設備等與設計圖樣相符者，
        發給使用執照，……」建築法第70條第 1項定有明文。
        查本件Ｃ19部分是在被告乙○○至現場查驗完竣核發使
        用執照後，始再鋪設 3層台階之事實，業經證人即豪成
        公司工務經理楊明生在偵查中證述甚詳（見偵查卷(一)第
        106頁反面第3行以下），並有Ｃ19竣工照片（無鋪設階
        梯）附卷可參（見原審卷第 127頁右下角照片），並經
        本院前審向花蓮縣政府調閱該照片原本核閱無訛。而上
        述內政部台內訴字第 8908819號訴願決定書就此點亦
        認為：依使用執照竣工相片，可查知核發使用執照時Ｃ
        19一樓並未鋪設 3層階梯，堪認被告乙○○所辯：伊在
        現場查驗時，工程完全符合圖示，並無鋪設 3層階梯等
        情詞，與事實相符，堪予採信。
      (2)按建築法第70條規定：「建築物完工後………，其主要
        構造、室內隔間及建築物主要設備與設計圖相符者，發
        給使用執照………」；同法第8 條規定：「建築物主要
        構造，為基礎、主要樑柱、承重牆壁、樓地板及屋頂之
        構造」，從而台灣省建築管理規則第31條：「建築物之
        竣工尺寸，高度誤差在百分之1以下，未逾30 公分；各
        樓層高度誤差在百分之 3以下，未逾10公分；各樓地板
        面積誤差在百分之3以下，未逾3平方公尺；其他各部分
        尺寸誤差在百分之 2以下，未逾10公分者，視為符合核
        定計畫………」之規定，係在規範建築物主要構造即基
        礎、主要樑柱、承重牆壁、樓地板及屋頂之竣工尺寸及
        高度誤差，作為核發使用執照之依據，甚為明顯。而本
        件所爭執的地面層停車空間與道路間之高差，與前述建
        築物之主要構造之竣工尺寸已經顯然無關。而本件Ｃ19
        停車空間地面與道路地面之高差，原設計為15公分，有
        原設計圖在卷可按，如認該高差（15公分）係屬上述台
        灣省建築管理規則第31條所規範之「其他尺寸」而應受
        該條（尺寸誤差不得超過百分之 2）之拘束，則該高差
        一旦超過0.3公分（15公分×2÷100＝0.3公分），即屬
        違反上述規定而不得准許發給使用執照，此項解釋之結
        果，無異要求建築房屋應具有與製造電子產品相同之精
        確度，其違情悖理不言可喻。而停車空間地面與道路地
        面之高差，原設計為15公分，Ｃ19竣工後，停車空間地
        面與道路之高差，經本院前審（上更(一)）再次前往現場
        履勘丈量為24公分左右，有本院前審履勘筆錄第 2項之
        記載及照片3幀在卷可查（見本院上更(一)卷第 59頁反面
        上方照片及第56頁勘驗筆錄二之記載），竣工與設計之
        誤差值約為 9公分左右。是被告乙○○辯稱：上述停車
        空間地面與道路地面之高差非屬台灣省建築管理規則第
        31條所規範之標的，實務上在進行使用執照審核時，只
        要其高差不超過10公分，均會予以通過（否則即應申請
        變更設計），已非不可採信。且自上開規定之文義觀之
        ，即使要勉強適用上開規定，也應適用其中「建築物之
        竣工尺寸，高度誤差在百分之 1以下，未逾30公分」之
        規定，而本件建築物之高度為12公尺，以高度誤差9 公
        分計算，其誤差比例亦小於百分之 1，也未逾30公分，
        就此而言，被告乙○○准許發給本件使用執照，亦無違
        誤。此外，檢察官復未能就被告乙○○上揭審核標準究
        竟違反何項建築審核規範而有登載不實或圖利之犯意一
        節舉證予以證明，自不得僅以上述停車空間地面與道路
        地面間之高差超過原設計圖 9公分，即遽入被告乙○○
        於罪。
      (3)本次最高法院發回意旨(二)所指Ｃ19地面層與道路間之高
        度原設計為15公分，但本院前審現場實際丈量後為24公
        分，差距高達9公分，誤差比例高達百分之 60，違反台
        灣省建築管理規則第31條高度誤差不得超過百分之 1之
        規定，指摘本院前審判決不當，顯係受到上述規定錯誤
        解釋之誤導，附此敘明。
    2.關於Ｄ區Ｄ42－Ｄ68等27戶前面車道寬度部分：
      (1)本件建築執照核准圖所示車道（實為通道）寬度之測量
        基準係包含排水溝渠（明溝）及溝旁水泥地之事實，有
        建築執照核准圖附卷可查（見原審卷 129頁之車道平面
        圖）。又道路寬度可包含水溝寬度（排水溝渠為道路之
        附屬工程）等事實，除經同案被告甲○○供述詳實外，
        並有市區道路條例附卷足參（見原審卷第 163頁）。經
        原審依核准圖所示之測量基準位置至現場實際測量之結
        果，Ｄ42－Ｄ54等戶前面之車道寬度為3.62公尺，Ｄ55
        －Ｄ68等戶前面之車道寬度為 4.1公尺，核與設計圖樣
        均相符合，有原審履勘筆錄及照片 6幀為證（見原審卷
        第81、86、87、89頁）。足徵被告乙○○辯稱：伊在履
        勘現場時，確實有依建照核准圖所示基點丈量寬度，丈
        量結果與圖面相符等情，應屬實在，堪予採信。至於檢
        察官依測量結果所製作之履勘筆錄雖記載Ｄ42－Ｄ54前
        之車道寬度為3.2公尺，Ｄ55－Ｄ68前之車道寬度為3.6
        公尺，然經原審現場比對結果，檢察官之測量是扣除水
        溝寬度後之路面寬度，此顯然與建築執照核准圖所示測
        量基點應包含水溝及溝旁水泥地之基準不一致，檢察官
        之測量基準既與建築執照核准圖所示基準不符，自不能
        據為不利於被告乙○○之認定。
      (2)本次最高法院發回意旨(五)所指排水溝渠不應列為車道寬
        度一節，似乎誤會了起訴意旨。因為此部分起訴事實為
        ：「竣工之Ｄ42－Ｄ54等13戶前之車道寬度僅 3.2公尺
        ，與設計圖3.62公尺不符；Ｄ55－Ｄ68等14戶前面的車
        道寬度僅 3.6公尺，與設計圖4.10公尺不符。」（見起
        訴書第 2頁），依其起訴內容觀之，本件起訴檢察官係
        主張竣工後之Ｄ42－Ｄ68等27戶前之車道寬度與設計圖
        不符，進而指摘被告乙○○未依設計圖之尺寸來審核使
        用執照。但經一審法院依據設計圖現場實際測量結果，
        發現前揭 27戶前面車道之寬度（分別為3.68及4.1公尺
        ）與設計圖完全相符，這是因為檢察官採取了與設計圖
        不同的計算方式（扣除水溝寬度之方式測量）所產生的
        誤會。故本件的爭點是在於：「竣工後之車道是否與設
        計圖相符？」，而不是在於：「車道寬度之計算是否可
        以包括溝渠在內？」本次最高法院發回意旨就車道之計
        算是否應該包括溝渠在內之指摘，與起訴意旨不同，顯
        然係出於誤會，附此說明。
    3.關於Ｃ21－Ｃ23前之私設通路部分：
      (1)查Ｃ21－Ｃ23前私設通路，係被告乙○○核發使用執照
        後才加蓋違建將路面佔用為庭院，有豪成公司申請使用
        執照所提出之竣工照片及目前住戶使用現況（屋前已有
        違建加蓋）照片附在原審卷內可相比對（見原審卷第13
        1、132頁），並經本院前審向花蓮縣政府調閱申請使用
        執照卷宗照片原本核閱無訛。上述內政部台內訴字第
        8908819號訴願決定書亦認定：Ｃ21－Ｃ 23屋前私設道
        路寬度不足之原因，係於領得使用執照後，加蓋違建佔
        用路面所致，核與本院調查後所得心證相符。又據原審
        依核准圖所示之測量基準位置至現場實際測量結果，私
        設通路寬度原確為 5公尺，與設計圖樣相符合，有原審
        履勘筆錄及照片 4幀為證（見一審卷第81頁反面、第90
        、91頁）。足徵被告乙○○前揭辯解，應屬實在，堪予
        採信。而檢察官至現場履勘所量得之通路寬度，應係住
        戶佔用私設通路後所剩餘之路面寬度，與建築執照核准
        圖所示測量基點顯不一致，檢察官之測量基準既與建築
        執照核准圖所示基準不符，自不能以此作為不利於被告
        乙○○之認定。
      (2)另有關Ｃ21－Ｃ23之私設道路水溝建築線是否緊鄰Ｃ10
        －Ｃ16平台界線乙節，經本院前審（更(一)審）再次赴現
        場履勘後查明：Ｃ21－Ｃ23住戶前原設有水溝（見一審
        卷第 131頁右上方照片），目前均因住戶加建違章建築
        而將水溝外移至與Ｃ20之房屋外緣切齊，已不符合竣工
        時之情形，惟經實際丈量結果，該私設道路水溝內緣至
        Ｃ10－Ｃ16之平台界線尚有15公分之距離，有本院更(一)
        審勘驗筆錄第3項之記載及照片5幀在卷足憑，且查閱該
        區域之建築設計圖，其上並未標示須有「50公分」之距
        離（見一審卷第130頁之平面圖），公訴人指稱須有 50
        公分之距離，實有誤會。又依上開平面圖所示，Ｃ21－
        Ｃ23前之私設道路應有 5公尺之寬度，公訴人上訴意旨
        雖稱經其實地丈量之結果，路寬僅 3.7公尺，顯與設計
        圖上所載尺寸不符云云，然此係公訴人未考量住戶事後
        加建違建並將水溝外移，以致道路寬度明顯縮減之情形
        ，故其測量結果並非正確，自不足為據。另內政部台
        內訴字第8908819號訴願決定亦認定：Ｃ21－Ｃ 23屋前
        私設道路寬度不足，係住戶於領得使用執照後加蓋違建
        佔用道路所致（與本院更(一)審勘驗結果相同），是告訴
        人所云該部分竣工道路位置與設計圖不符，經核亦無可
        採。準此，被告乙○○於實地查勘丈量後核發使用執照
        ，並無任何違法之可言。
    4.關於Ａ、Ｂ、Ｃ、Ｄ 4區○○○○道路處鋪設有礙植生之
      水泥部分：
      (1)查本件豪成公司於82年間申請建造執照時，花蓮縣政府
        79年4月17日府秘法字第25805號公布施行之「花蓮縣都
        市計畫內騎樓或無遮簷人行道設置標準」第2條第1項第
        2款第2目雖規定：「面臨 9公尺以上未達12公尺計畫道
        路之建築基地」應自建築線退讓3.64公尺建築，該退讓
        部分應予綠化，且不得鋪設有礙植生材料‧‧‧」；惟
        該項退讓部分應予綠化，且不得鋪設有礙植生材料之規
        定，業已於82年6月15日經花蓮縣政府以府秘法字第551
        6 號令修正時予以刪除，有修正前後之「花蓮縣都市計
        畫內騎樓或無遮簷人行道設置標準」各乙份附卷可查（
        見一審卷第65、66頁）。被告乙○○辯稱：伊於83年間
        審核豪成公司申請使用執照時，既已無應予綠化之規定
        ，故認為上揭規定已經無庸執行，因而核發使用執照等
        語，即屬可採。另與本案有關之最高行政法院93年度判
        字第1355號判決亦採取上述相同之見解（見本院重上更
        (三)卷第197─203頁反面）。
      (2)本次最高法院發回意旨(四)指稱：上開綠化規定雖然已於
        82年 6月15日修正刪除，但設計圖既未變更，被告乙○○於審核時自仍應依據原設計圖為審核標準一節，固非
        無據。但上開綠化規定既已於建築執照審核通過後經議
        會依法定程序予以刪除，足見該項規定已經不合時宜，
        被告乙○○主觀上認為此項規定已因刪除而無須予以執
        行，因而准予發照，姑不論其此項見解事後已經獲得最
        高行政法院之支持（已如前(1)所述），即使其此項見解
        有誤，亦屬行政上之疏誤，不能據此即遽認其有登載不
        實或圖利豪成公司之犯意。
    5.綜上所述，本院認依卷內事證，並不足以證明被告乙○○
      有登載不實及圖利之犯意，檢察官又未能就被告乙○○具
      有登載不實及圖利豪成公司犯意之事實提出具體之證據予
      以證明，原審對被告乙○○為無罪之諭知，亦無不合。
四又被告甲○○於本院審理期間提出關於檢察官上訴逾期之抗辯
  ，但查歷次送達檢察官之送達證書上所記載之法警送達日期與
  檢察官所蓋日期章之日期均屬一致，從形式上觀察，檢察官歷
  次上訴均未逾期。另檢察官上訴後未依刑事訴訟法第 382條所
  規定之期間（10日）補提上訴理由一節，固然屬實，但第三審
  法院判決駁回上訴之前，檢察官均可提出上訴理由（最高法院
  89年度台抗字第 140號判決參照），故檢察官遲誤補提上訴理
  由之法定期間，並不影響檢察官上訴之效力，被告甲○○上訴
  意旨執此指摘檢察官所提起之第三審上訴不合法一節，尚不足
  取，亦附此敘明。
五按刑法第 213條犯罪必須行為人有登載不實之故意始克成立，
  另貪污治罪條例第6條第 1項第4款之圖利罪，亦必有為自己或
  第三人圖取不法利益之犯意始克當之，而有無此項犯意，又須
  依證據認定，不得僅以公務員之失當行為之結果，據以推定該
  公務員即有圖利他人之犯意（參見最高法院 70年台上字第501
  號、72年度台上字第7367號判決）。公務員執行職務時因經驗
  、能力不足，或業務繁重所導致之疏忽，甚至敬業精神不足、
  工作怠惰而導致執法失當之情形十分常見，姑且不論本案被告
  甲○○、乙○○前述核發建築執照及使用執照時，並無明顯之
  失當（已如前述），即使渠等核發建築執照及使用執照，確有
  事實認定或法令解釋之不當之情事，亦非當然可以登載不實或
  圖利罪相繩。必須有具體之證據證明其有犯罪之故意，始能成
  立犯罪。綜合本案全部事證，並無任何積極事實可以證明被告
  2 人於執行職務時有登載不實或圖利豪成公司之故意，。原審
  為被告 2人無罪之諭知，認事用法尚無違誤。檢察官上訴意旨
  仍以臆測或擬制之詞，指摘原判決不當，求予撤銷改判，不能
  認為有理由，其上訴應予駁回。
據上論斷，應依刑事訴訟法第368條，判決如主文。
本案經檢察官李土城到庭執行職務。
中　　華　　民　　國　　94　　年　　12　　月　　14　　日
                        審判長法  官　謝志揚
                              法  官　蔣有木
                              法  官　何方興
如不服本判決，應於判決送達後10日內向本院提出上訴狀。其未
述理由者，並應於提出上訴狀後10日內向本院補提理由狀 (須
附繕本)。
                              書記官  劉妙娘
中　　華　　民　　國　　94　　年　　12　　月　　19　　日
